臺灣高等法院民事判決  
111年度勞上易字第31號
上  訴  人  台灣電力股份有限公司
法定代理人  曾文生  
訴訟代理人  趙偉程律師
被  上訴人  馮國興  
            林丕順  
            陳委信  
            蔡蒼榮  
            陳明福  
            余明三  
共      同
訴訟代理人  葉錦郎律師

上列當事人間請求給付退休金差額事件，上訴人對於中華民國11
0年12月30日臺灣臺北地方法院110年度勞訴字第312號第一審判
決提起上訴，本院於111年5月17日言詞辯論終結，判決如下：
    主      文
上訴駁回。
第二審訴訟費用由上訴人負擔。
    事實及理由
甲、程序方面：
　　上訴人之法定代理人於本院審理時變更為曾文生，有行政院
    及經濟部函文可稽（見本院卷第41-42頁），其具狀聲明承
    受訴訟（見本院卷第40頁），應予准許。
乙、實體方面：
一、被上訴人（下分稱姓名，並合稱被上訴人）主張：伊等分別
    自附表「服務年資起算日期」欄所示之日起任職於上訴人，
    其中馮國興係派用人員，屬勞動基準法(下稱勞基法)第84條
    規定之公務員兼具勞工身分者，林丕順以次5人（下稱林丕
    順等5人）則為上訴人僱用人員。渠等分別於附表「舊制年
    資結清、退休日期」欄所示日期結清舊制、退休，退休金基
    數亦如附表，退休前、舊制結清前之6個月或3個月工資，包
    括附表「平均夜點費」欄所列分別乘以6或3之數額(下稱系
    爭夜點費)。詎上訴人未將該夜點費列入平均工資計算，致
    短付伊等退休金，自應補發如附表「應補發金額」欄所示之
    退休金(下稱系爭退休金差額)等情。爰依勞基法第84條之2
    、第55條第1項第1款、臺灣省工廠工人退休規則(下稱退休
    規則)第9條第1款、經濟部所屬事業人員退休撫卹及資遣辦
    法(下稱退撫辦法)第3條、第9條、勞工退休金條例(下稱勞
    退條例)第11條等規定，求為命上訴人給付系爭退休金差額
    各本息之判決。
二、上訴人則以：被上訴人馮國興為派用人員，其有關退休事項
    ，應適用公務員法令，並無勞基法之適用，不得據退撫辦法
    第9條引用勞基法規定，請求伊給付系爭退休金差額。又伊
    為經濟部所屬國營事業，實施單一薪給，依經濟部報請行政
    院核定發布之經濟部所屬事業機構用人費薪給管理要點（下
    稱系爭薪給要點）規定，按被上訴人對應之薪點數折算基本
    薪給數額，已充分反應渠等所從事工作之報酬，系爭夜點費
    為伊勉勵、恩惠性給與之餐費，非普遍性給與，並未列入經
    濟部所屬事業人員退休撫卹及資遣辦法作業手冊（下稱退撫
    辦法作業手冊）計算平均工資之給與項目表，且係勞基法施
    行細則第10條第9款修正前肯認排除於經常性給與工資，顯
    非屬工資範疇，不得列入平均工資計算，被上訴人無從請求
    伊給付系爭退休金差額。若認夜點費應計入平均工資，亦僅
    限於加發之初夜點心費新臺幣（下同）175元及深夜點心費2
    50元計入平均工資。又林丕順等5人辦理年資結清時，簽訂
    年資結清協議書（下稱系爭協議書），已確認平均工資計算
    不包括夜點費，其等提起本件訴訟，自無理由；縱認有理由
    ，亦應自退休日起算法定遲延利息等語，資為抗辯。
三、原審判決上訴人全部敗訴，上訴人不服，提起上訴，其聲明
    ：㈠原判決廢棄。㈡被上訴人於第一審之訴駁回。被上訴人均
    答辯聲明：上訴駁回。
四、下列事項為兩造所不爭執，應可信為真實（見原審卷第190
    頁）：
　㈠被上訴人為上訴人林口發電廠之員工，馮國興為派用人員，
    屬勞基法第84條之公務員兼具勞工身分者，林丕順等5人則
    屬僱用人員之勞工。
  ㈡被上訴人分別自附表「服務年資起算日期」起受僱於上訴人
    ，各於如同附表「舊制年資結清、退休日期」欄所示日期結
    清舊制年資或退休，被上訴人依勞基法施行前後之工作年資
    所計算之退休金基數各如附表「結清、退休金基數」欄所示
    。
  ㈢被上訴人退休或結清舊制年資前之3個月、6個月領取之夜點
    費平均金額如同附表「平均夜點費」欄所示金額。
  ㈣上訴人係採24小時全天連續作業，分為日班、小夜班、大夜
    班輪班作業，各班工作性質相同、服勤時間不同，被上訴人
    之工作均需輪班。
  ㈤上訴人按實際輪值員工發給之大、小夜點費，自民國92年1月
    起小夜班夜點費每次250元，大夜班夜點費每次400元，由實
    際輪班或代班人領取。
  ㈥如認系爭夜點費應列入平均工資計算被上訴人之退休金，且
    計算之期間包括勞基法施行前後，並以小夜班夜點費250元
    、大夜班夜點費400元計算，則應補發之退休金數額及利息
    ，如附表「應補發金額」及「利息起算日」欄位所示。
五、茲就兩造之爭點，說明本院之判斷如下：
　㈠派用人員馮國興之平均工資計算，應依勞基法規定辦理：
　⒈按公務員兼具勞工身分者，其有關任(派)免、薪資、獎懲、
    退休、撫卹及保險（含職業災害）等事項，應適用公務員法
    令之規定，勞基法第84條前段定有明文。依同法施行細則第
    50條前段規定，所稱公務員兼具勞工身分者，係指依各項公
    務員人事法令任用、派用、聘用、遴用而於同法第3條所定
    各業從事工作獲致薪資之人。另國營事業管理法於100年12
    月28日修正公布第33條規定：「國營事業人員之進用、考核
    、退休、撫卹、資遣及其他人事管理事項，除法律另有規定
    外，由國營事業主管機關擬訂辦法，報請行政院核定。」，
    則國營事業人員依公務員人事法令派用之人員，其退休，自
    應依國營事業主管機關擬定之辦法辦理。觀之退撫辦法第1
    條明定：「本辦法依國營事業管理法第33條規定訂定之。」
    （見原審卷第27頁），可知退撫辦法即屬勞基法第84條所定
    之公務員法令，則依退撫辦法第3條：「本辦法所稱基數，
    係指計算事由發生時1個月平均工資。平均工資依勞基法有
    關規定辦理」規定（見原審卷第27頁），國營事業所屬派用
    人員之退休金，有關平均工資計算，自應依勞基法規定辦理
    。
　⒉上訴人為經濟部所屬國營事業機構，馮國興為所屬派用人員
    （見不爭執事項㈠），屬勞基法第84條所稱之公務員兼具勞
    工身分者，揆諸上開規定及說明，其退休事項應適用公務員
    法令，即依國營事業管理法第33條授權經濟部所訂定之退撫
    辦法辦理，則依退撫辦法第3條規定，應依勞基法規定認定
    平均工資。而勞基法第2條第4款規定：「平均工資：謂計算
    事由發生之當日前6個月內所得『工資』總額除以該期間之總
    日數所得之金額」。是關於馮國興計算退休金之平均工資，
    自應依前揭勞基法之規定辦理。上訴人抗辯馮國興退休事項
    所為請求，應依退撫辦法、退撫辦法作業手冊認定平均工資
    ，無勞基法之適用云云，尚難憑採。
　㈡被上訴人支領之系爭夜點費應列入平均工資計算退休金：
　⒈按勞退條例第11條第1項、第3項規定：本條例施行前已適用
    勞基法之勞工，於本條例施行後，仍服務於同一事業單位而
    選擇適用本條例之退休金制度者，其適用本條例前之工作年
    資，應予保留；保留之工作年資，於勞動契約存續期間，勞
    雇雙方約定以不低於勞基法第55條及第84條之2規定之給與
    標準結清者，從其約定。查，被上訴人結算舊制年資前均受
    僱於上訴人，屬勞基法規範之勞工，依勞基法第84條之2規
    定，其結算年資給與標準，依其工作年資於73年8月1日勞基
    法施行前後，分別不得低於退休規則第9條第1款及勞基法第
    55條第1項之規定結清。
　⒉又勞基法第2條第3款規定：「工資，謂勞工因工作而獲得之
    報酬，包括工資、薪金及按計時、計日、計月、計件以現金
    或實物等方式給付之獎金、津貼及其他任何名義之經常性給
    與均屬之」。該所謂「因工作而獲得之報酬」者，係指符合
    「勞務對價性」而言，所謂「經常性之給與」者，係指在一
    般情形下經常可以領得之給付。判斷某項給付是否具「勞務
    對價性」及「給與經常性」，應依一般社會之通常觀念為之
    ，其給付名稱為何？尚非所問。是以僱主依勞動契約、工作
    規則或團體協約前已經評量之勞動成本，無論其名義為何，
    如在制度上通常屬勞工提供勞務，並在時間上可經常性取得
    之對價（報酬），即具工資之性質而應納入平均工資之計算
    基礎（最高法院100年度台上字第801號判決意旨可參）。準
    此，上訴人發給被上訴人之夜點費是否屬於平均工資，即應
    以是否具備勞工因供勞務而由雇主獲致對價之「勞務對價性
    」，及有無於固定常態工作中可取得而具制度上經常性之「
    給與經常性」為判斷。
　⒊查，被上訴人受派用、僱傭期間之工作，均採排班輪值從事2
    4小時分3班制輪班作業，為兩造所不爭執(見不爭執事項㈣)
    ，足見按表輪職大、小夜班乃其等平日工作內容之一部，具
    常態性，與一般公司行號應付臨時性之業務需求，偶而為之
    者有間，則上訴人依被上訴人輪值大、小夜班所給與之夜點
    費，自不屬因臨時性業務需求所偶爾發放之款項。又上訴人
    所發放之夜點費，每人每次金額相同，不因作業種類、年資
    、職級而有差異。據此，被上訴人受僱於上訴人期間輪值大
    、小夜班為常態性工作型態，且每次輪值即可獲得固定數額
    之夜點費，該費用核屬輪值工作可取得之給與，於制度上具
    有經常性。上訴人雖不區分輪值人員薪資高低、工作內容及
    職級等不同，統一發給相同金額，惟夜點費既為輪值大、小
    夜班人員依輪值次數為領取，顯與被上訴人提供勞務密切相
    關，且夜間輪值不利生活及健康，上訴人分別針對輪值小夜
    班及大夜班之人員，分別給付數額不同之初夜點心費、深夜
    點心費，可見上訴人係基於事業性質與工作時間特殊之輪值
    人員，給付夜點費，當屬提供勞務之對價。是以，夜點費在
    上訴人之薪給制度上，已為輪值人員常態性提供勞務可經常
    取得之對價，符合「勞務對價性」及「經常性給與」之要件
    ，被上訴人主張夜點費屬於工資，自屬有據。
　⒋上訴人雖辯稱：夜點費之發放沿革，係體恤員工夜間出勤 ，
    自日治時期即有供餐食或支給費用供購買餐食之福利措施，
    為恩惠性給與，非屬兩造合意工資之一部分，並為94年修正
    前之勞基法施行細則第10條第9款所肯認，排除於經常性給
    與工資之外云云，惟：
　⑴依勞基法第2條第3款就工資所為規定，只須符合勞工因工作
    而獲得之報酬，以現金或實物等方式之經常性給與均屬之，
    縱夜點費最初係以食物發放，仍得認在工資涵攝範圍內，夜
    點費在上訴人之薪給制度上，已為輪值人員常態性提供勞務
    可經常取得之對價，符合「勞務對價性」及「給與經常性」
    之要件，自不因上訴人原發給實物，後改為發給現金，或稱
    為「餐費」、「點心費」或「餐點費」，而變異其性質。上
    訴人以夜點費發放沿革辯稱夜點費非屬工資，已嫌無憑。
　⑵系爭夜點費自92年1月1日起小夜班每次250元，大夜班每次40
    0元，每人每次金額相同，不因作業種類、年資、職級而有
    差異乙節，為兩造所不爭執（見不爭執事項㈤），並有夜點
    費歷次調整情形表及上訴人函文足參（見本院卷第67-72頁)
    。上訴人雖不分輪值人員薪資高低、工作內容及職級等不同
    ，依輪值次數發給相同金額，此在被上訴人受僱時即已知悉
    ，自為勞動契約之內容。至於上訴人原發放餐點嗣改為發給
    系爭夜點費，僅係給付方式之變更，被上訴人收受並未為反
    對之意思，足見兩造就被上訴人應依上訴人指揮從事固定、
    常態性之三班輪值工作，且於輪值大夜班、小夜班時即可領
    取系爭夜點費等工作條件已達成契約合意，並已具備在固定
    輪班工作形態下「勞務對價」及「給與經常性」之性質，自
    屬工資之範疇。自難徒以上訴人發給夜點費金額相同，即推
    認為不具對價性之恩惠性給與，非屬兩造合意工資之一部。
　⑶94年6月14日修正前勞基法施行細則第10條第9款雖將「差旅
    費、差旅津貼、交際費、點心費及誤餐費等」排除於「經常
    性給與」之外，惟該款所指點心費，應限於雇主體恤夜間輪
    班工作之勞工，不固定給與購買點心之費用。本件夜點費屬
    固定輪班工作形態下經常性給與之勞務對價，性質與不確定
    性之差旅費、差旅津貼及交際費等所支出不同，尚不得以發
    給名目有點心費，即認有上開規定之適用。況勞基法施行細
    則第10條第9款於94年6月14日修正時，已將夜點費之規定刪
    除，於修正理由揭明：「鑒於事業單位迭有將『輪班津貼』或
    『夜勤津貼』等具有工資性質之給付，以『夜點費』或『誤餐費』
    名義發放，以減輕雇主日後平均工資之給付責任，實有欠妥
    ，爰修正刪除勞基法施行細則第10條第9款之『夜點費』或『誤
    餐費』規定，嗣後有關夜點費及誤餐費是否為工資，應依該
    法第2條第3款規定及上開原則，個案認定」，是以夜點費名
    目所為給付是否具有工資性質，仍應依勞基法第2條第3款規
    定即上開工資之性質個案判斷，自無適用已被刪除規定之餘
    地。準此，上訴人上開辯解，均無足採。　
　⒌上訴人又辯稱：伊為國營事業，以經濟部為主管機關並受其
    監督，依國營事業管理法第14條規定，其人員待遇及福利，
    應由行政院規定標準，不得為標準以外之開支；而依系爭薪
    給要點，經濟部所屬事業機構人員之待遇及福利，並未包含
    系爭夜點費，故結算年資時，其平均工資之計算，應受上開
    法規拘束云云，經查：
　⑴國營事業管理法第14條雖規定國營事業應撙節開支，其人員
    待遇及福利，應由行政院規定標準，不得為標準以外之開支
    ，然此規定僅為原則性規範國家事業單位就人員待遇及福利
    ，應本於撙節開支之原則，並未具體明定何者為薪資，更與
    夜點費是否屬於工資之認定無涉。國營事業單位固得依其事
    業性質及勞動態樣與所屬人員另行訂定勞動條件，仍不得低
    於勞基法之標準。故行政院就國營事業所屬人員之待遇及福
    利所制訂之標準，或經濟部所定工資給與之辦法，若與勞基
    法有所牴觸時，依中央法規標準法第11條規定，自應依勞基
    法規定為據。
　⑵再觀諸被上訴人之薪給清單（見原審卷第50-66頁)，每月薪
    資除基本薪給外，尚加計全勤獎金、假日出勤加發、僻地津
    貼、值班超時工作報酬、值班深夜點心費(即夜點費)等項目
    ，且退撫辦法作業手冊規定，得將延長工作時間工資併入平
    均工資計算(見原審卷第149頁)，並非僅以被上訴人之基本
    薪給計算其平均工資，則基本薪給數額即非實際反映被上訴
    人每月實際從事工作之報酬，自難以系爭薪給要點已規定被
    上訴人每月基本薪給數額，逕認系爭夜點費非屬工資，上訴
    人執此辯稱夜點費並非工資云云，已嫌無憑。
　⑶又退撫辦法作業手冊之附件貳之一，固未將夜點費列入計算
    平均工資之給與項目（見原審卷第152頁），惟退撫辦法作
    業手冊僅係經濟部依退撫辦法研訂之實務作業手冊，此觀該
    手冊「壹、前言」之「研訂本辦法作業手冊」記載「…為使
    部屬各機構今後在退撫作業時作法一致，避免對法條文義產
    生歧誤，並能符部屬事業人員（包括派、雇用人員）一體適
    用之考量原則…依據本辦法，研訂退撫辦法作業手冊以為實
    務作業之準繩」等語甚明(見原審卷第147頁)。退撫辦法第3
    條既已明定適用該辦法之國營事業人員平均工資之認定，依
    勞基法有關規定辦理，系爭夜點費依勞基法規定屬工資範疇
    ，已如前述，該作業手冊在無其他法令授權情形下，未將之
    列入平均工資，核與該手冊所據以研訂之退撫辦法規定牴觸
    ，尚難以退撫辦法作業手冊關於平均工資之記載，逕認退撫
    辦法第3條規定之平均工資應以退撫辦法作業手冊為據，而
    為不利於被上訴人認定之依憑。再者，上訴人給付之夜點費
    是否為工資，屬法院依職權個案判斷之事項，行政機關之解
    釋，僅有參考性質，上訴人所提各行政機關函釋、他案判決
    之認定，無非係行政機關或法院就個案表示見解，於本件亦
    無拘束力，無從採為對其有利之認定。準此，上訴人辯稱：
    被上訴人為經濟部所屬事業人員，應依退撫辦法作業手冊及
    經濟部相關函釋辦理計算平均工資，無依勞基法第2條第3、
    4款規定審酌系爭夜點費是否列入平均工資計算云云，亦無
    可採。　
　⒍上訴人復辯稱：伊於77年7月間，考量輪班人員長期於初夜、
    深夜輪班之辛勞，於「一般初夜點心費」及「一般深夜點心
    費」外，另給與「加發初夜點心費」及「加發深夜點心費」
    ，其中非加發部分（即一般初夜點心費75元、深夜點心費15
    0元）不論是否為輪班人員出勤時均可支領，應屬餐費性質
    ，符合勞動部94年6月20日勞動二字第0940032710號函釋。
    若認定夜點費應計入平均工資，亦應僅將加發部分（即加發
    初夜點心費175元及加發深夜點心費250元）計入平均工資云
    云。惟上訴人所謂一般與加發之區別，實係依夜點費發給之
    歷史演進軌跡，以其中77年間增額發給為分水嶺，依該次增
    額前後原有或新增之細目而劃分，此觀夜點費歷次調整情形
    表即明(見本院卷第67頁)。上訴人每月發給被上訴人初、深
    夜點心費，統稱為值班深夜點心費，並無區分點心費或加發
    點心費(見原審卷第49-66頁)，自不能僅以上訴人主觀認定
    即割裂其為工資之本質。況不論上訴人賦予夜點費細目為加
    發或一般，均因長久依循固定標準對於輪值夜班人員發給而
    具有制度性，且審諸上訴人發給之制度目的，依照社會一般
    通念判斷，皆具有勞務對價性及給與經常性，而應屬工資性
    質。是上訴人執此辯稱被上訴人請求補發結算差額，應排除
    屬餐費之初夜點心費75元及深夜點心費150元部分，委無足
    採。
  ⒎上訴人再辯稱：依勞基法第84條之2規定，被上訴人在勞基法
    施行前任職年資有關退休金平均工資之計算，不應包括系爭
    夜點費云云。惟：被上訴人為上訴人僱用人員，其退休事項
    依勞基法第84條之2規定，應依退休規則規定計算其在勞基
    法施行前之工作年資及平均工資。此所涉工資，依退休規則
    第10條第2項、工廠法施行細則第4條規定：「本法所稱工資
    ，係指工人因工作而獲得之報酬。不論以工資、薪金、津貼
    、獎金或其他任何名義按計時、計日、計月、計件給與者均
    屬之」，對照勞基法第2條第3款規定，可知退休規則及勞基
    法所定之工資，內涵相同。而上訴人在勞基法施行前，發給
    被上訴人之系爭夜點費具有勞務對價性，且為經常性給與，
    已如前述，適用上開規定結果，當屬工資，自應計入平均工
    資為結清年資之計算基礎。是上訴人此部分辯解，洵屬無據
    。
　㈢林丕順等5人請求上訴人給付結清年資之系爭退休金差額本息
    ，為有理由：
　⒈上訴人雖抗辯：林丕順等5人於選擇辦理年資結清時，已確認
    平均工資之給與項目及計算，並不包括系爭夜點費，猶仍選
    擇辦理舊制結清年資，自不得再請求其差額，並提出年資結
    清意願調查表、系爭協議書、經濟部82年10月15日函暨函附
    之經濟部所屬事業機構列入計算平均工資之給予項目表、行
    政院經建會82年12月8日函、行政院82年12月15日函等件為
    憑（見原審卷第103-132頁）。惟：
　⑴勞退條例施行前已適用勞基法之勞工，就其依舊制所保留之
    年資，與雇主約定勞僱契約仍存續下，以不低於勞基法所定
    給付標準而結清年資，無損勞工權益，對勞僱雙方自屬有效
    ，勞退條例第11條第3項即闡釋此意旨（最高法院103年度台
    上字第1158號判決意旨參照）。乃勞基法為勞動條件之最低
    標準（勞基法第1條立法目的參照），以保障勞工權益，是
    倘若勞僱雙方約定低於勞基法之標準，勞工自得不受拘束，
    仍得依勞基法之最低標準為請求。
　⑵查：系爭夜點費依勞基法規定應計入平均工資，本件兩造簽
    立系爭協議書，其平均工資之計算既未計入系爭夜點費，低
    於勞基法所定之給付標準，自有損被上訴人(勞工)權益。況
    依系爭協議書第2條約定：「結清舊制之年資採計、基數計
    算方式，悉依據『經濟部所屬事業人員退休撫卹及資遣辦法』
    及勞基法等相關規定辦理。平均工資之計算悉依據行政院82
    年12月15日台82經44010號函(下稱44010號函)核定『經濟部
    所屬事業機構列入計算平均工資之給與項目表』之規定辦理
    ；平均工資內涵加班費之計算悉依據『經濟部所屬事業指派
    加班控管注意事項』第4點第2款規定辦理」等語，仍約定應
    依退撫辦法及勞基法辦理。
　⑶依上訴人提供林丕順等5人之年資結清意願調查表、系爭協議
    書，並未有以44010號函作為附件，且觀諸44010號函：「主
    旨：有關公營事業移轉民營條例第8條第2、3項各項給與之
    平均工資計算內涵，請照本院經建會審議結論辦理。說明：
    一、復82年10月15日經(82)國營字第090678號函。二、抄附
    本院經建會82年12月8日總(82)字第3409號致本院秘書長議
    議復函一份」(見原審卷第131-132頁），該函文並未檢附相
    關核定文件，亦難認林丕順等5人於簽訂系爭協議書時已確
    實知悉該給與項目表未包括系爭夜點費，而與上訴人約明排
    除系爭夜點費作為工資之一部。準此，上訴人抗辯林丕順等
    5人於簽立系爭協議書後不得再請求云云，並無足採。
　⒉依附表所示，林丕順等5人結清舊制年資期間均跨越勞基法施
    行前後，則依勞基法第84條之2規定，有關適用勞基法前之
    年資，應依當時適用之法令規定，有關適用勞基法後之年資
    ，則依同法第55條規定計算。其次，退休規則第9條第1款規
    定：「工人退休金之給與規定如左：一、依第5條規定自願
    退休之工人及依第6條規定命令退休之工人，工作年資滿15
    年者，應由工廠給與30個基數之退休金，工作年資超過15年
    者，每逾1年增給半個基數之退休金，其賸餘年資滿半年者
    以1年計算，未滿半年者不計，合計最高以35個基數為限」
    ，並依第10條第1項第1款規定，應以結清前3個月平均工資
    （依同條第2項規定，工資依工廠法施行細則第4條規定）所
    得為準；勞基法第55條第1項第1款、第2項則分別規定：「
    勞工退休金之給與標準如下：按其工作年資，每滿1年給與2
    個基數。但超過15年之工作年資，每滿1年給與1個基數，最
    高總數以45個基數為限」、「前項第1款退休金基數之標準
    ，係指核准退休時1個月平均工資（參照同法第2條第4款之
    定義）」。系爭夜點費屬勞基法第2條第3款及工廠法施行細
    則第4條所定工資，既如前述。則上訴人依前開規定約定以1
    09年7月1日結算林丕順等5人舊制年資(系爭協議書第5條約
    定)，自應將系爭夜點費(含上訴人所稱加發夜點費)列為平
    均工資計算基礎。林丕順等5人任職期間舊制年資跨越勞基
    法施行前後，茲依退休規則第10條第1項第1款、勞基法第2
    條第4款規定，分別將附表所列109年7月1日結算前3個月夜
    點費平均數額、前6個月夜點費平均數額分別計入平均工資
    計算後，林丕順等5人各得請求上訴人補發附表「應補發金
    額」欄所示差額，為上訴人所不爭執（見不爭執事項㈥），
    準此，林丕順等5人請求上訴人補發系爭結清年資差額，為
    有理由。
　㈣馮國興得請求上訴人給付系爭退休金差額本息：
　⒈依附表所示，馮國興任職期間均跨越勞基法施行前後，其為
    派用人員，退休金給與標準(含工作年資及平均工資計算)，
    依退撫辦法第9條規定：「各機構人員退休金按其在勞基法
    施行前後之工作年資，分別依退休規則及勞基法之規定計算
    。其在15年以內之工作年資，每滿1年給與2個基數；超過15
    年之工作年資，在勞基法施行前者，每滿1年給與半個基數
    ，最高給與35個基數，超過之工作年資不予計算，在勞基法
    施行後者，每滿1年給與1個基數。其剩餘年資未滿半年者，
    以半年計，滿半年者，以1年計。但其在勞基法施行前後之
    工作年資，合計退休金最高給與45個基數為限。」（見原審
    卷第28-29頁)。退休規則第9條第1款則規定：「工人退休金
    之給與規定如左：一、依第5條規定自願退休之工人及依第6
    條規定命令退休之工人，工作年資滿15年者，應由工廠給與
    30個基數之退休金，工作年資超過15年者，每逾1年增給半
    個基數之退休金，其賸餘年資滿半年者以1年計算，未滿半
    年者不計，合計最高以35個基數為限。」、第10條第1項第1
    款規定：「退休金基數之計算方式如左：一、按月支薪者，
    以核准退休前3個月平均工資所得為準。」。
  ⒉系爭夜點費屬勞基法第2條第3款所定工資，既如前述。則上
    訴人計算馮國興之退休金，自應將系爭夜點費（含上訴人所
    稱之加發夜點費)列為平均工資計算基礎。馮國興於上訴人
    任職期間跨越勞基法施行前後，依前揭規定計算其退休金基
    數如附表，茲依退休規則第10條第1項第1款、勞基法第2條
    第4款規定，將附表所列退休前3個月夜點費平均數額與退休
    前6個月夜點費平均數額分別計入平均工資計算後，馮國興
    得請求上訴人補發如附表「應補發金額」欄所示退休金，為
    兩造所不爭執（見不爭執事項㈥）。準此，馮國興請求上訴
    人補發系爭退休金差額，為有理由。
  ㈤末按勞工退休金之給付，雇主應於勞工退休之日起30日內給
    付之，此觀勞基法第55條第3項規定即明。依勞退條例第11
    條第3項規定，於勞動契約存續期間結清舊制年資，亦有適
    用。給付有確定期限者，債務人自期限屆滿時起，負遲延責
    任。遲延之債務，以支付金錢為標的者，債權人得請求依法
    定利率計算之遲延利息。應付利息之債務，其利率未經約定
    ，亦無法律可據者，週年利率為5%。勞基法第55條第3項前
    段及民法第229條第1項、第233條第1項、第203條分別定有
    明文。查，上訴人未於附表「舊制年資結清、退休日期」欄
    所示之日起30日內給付被上訴人如附表「應補發金額」欄所
    示退休金，則被上訴人依上開規定，請求上訴人給付自附表
    「利息起算日」欄所示之日起之法定遲延利息，亦屬有據。
    上訴人抗辯林丕順等5人應自退休日後30日起算遲延利息，
    為無理由。
六、綜上所述，被上訴人依勞基法第84條之2、第55條第1項第1
    款、退休規則第9條第1款、退撫辦法第3條、第9條、勞退條
    例第11條等規定，請求上訴人給付系爭退休金差額，並自附
    表利息起算日起加計法定遲延利息，為有理由，應予准許。
    原審判命上訴人如數給付，並無不合。上訴論旨指摘原判決
    不當，求予廢棄改判，為無理由，應駁回其上訴。並依民事
    訴訟法第78條規定，為訴訟費用負擔之判決。
七、本件事證已臻明確，兩造其餘之攻擊或防禦方法及所用之證
    據，經本院斟酌後，認為均不足以影響本判決之結果，爰不
    逐一論列，併此敘明。
丙、據上論結，本件上訴為無理由，爰判決如主文。　
中　　華　　民　　國　　111 　年　　6 　　月　　7 　　日
                    勞動法庭
                        審判長法  官  胡宏文
　　　　　　　　　　　　　  　法  官  陳筱蓉 
　　　　　　　　　　　　　  　法  官  楊雅清
正本係照原本作成。
不得上訴。
中　　華　　民　　國　　111 　年　　6 　　月　　7 　　日
　　　　　　　　　　　　　    書記官  陳惠娟
附表　　　　　　　　　　　　　　　　　　
編號  員工姓名 服務年資 起算日期  (民國) 舊制年資結清      、   退休日期    (民國) 結清、退休金基數       (個)     平均夜點費   （新臺幣）  應補發金額  （新臺幣） 利息起算日   (民國)  免為假執行供擔保金額   (新臺幣)   1 馮國興 64.7.7  110.1.1退休 勞基法施行前 18.1667 退休前3個月 4,816.6667元 220,775元 110.2.1 220,775元     勞基法施行後 26.8333 退休前6個月 4,966.6667元     2 林丕順 64.7.7  109.7.1 舊制年資結算 勞基法施行前 18.1667 舊制結算前3個月 5,066.6667元 227,106元 109.8.1 227,106元     勞基法施行後 26.8333 舊制結算前6個月 5,033.3333元     3 陳委信 66.6.12 109.7.1 舊制年資結算 勞基法施行前 14.3333 舊制結算前3個月 4,800. 0000元 221,367元 109.8.1 221,367元     勞基法施行後 30.6667 舊制結算前6個月 4,975.0000元     4 蔡蒼榮 66.6.12 109.7.1 舊制年資結算 勞基法施行前 14.3333 舊制結算前3個月 4,983.3333元 224,506元 109.8.1 224,506元     勞基法施行後 30.6667 舊制結算前6個月 4,991.6667元     5 陳明福 65.12.1 109.7.1 舊制年資結算 勞基法施行前 15.3333 舊制結算前3個月 4,900.0000元 225,568元 109.8.1 225,568元     勞基法施行後 29.6667 舊制結算前6個月 5,070.8333元     6 余明三 67.4.26 109.7.1 舊制年資結算 勞基法施行前 12.6667 舊制結算前3個月 4,950. 0000元 221,538元 109.8.1 221,538元     勞基法施行後 32.3333 舊制結算前6個月 4,912.5000元